臺北高等行政法院判決　　　　　　　　　　　　　　　九十二年度訴字第四三九號
　　　　　　　　　　　　　　　.
　　原　　　告　聯亞西點有限公司
　　代　表　人　甲○○○
　　訴訟代理人　汪團森　律師
　　被　　　告　財政部臺灣省北區國稅局
　　代　表　人　林吉昌（局長）住同右
　　訴訟代理人　乙○○
右當事人間因營利事業所得稅事件，原告不服財政部中華民國九十一年十一月二十五
日台財訴字第０九一００二八六四五號訴願決定，提起行政訴訟。本院判決如左：
    主  文
原告之訴駁回。
訴訟費用由原告負擔。
    事  實
壹、事實概要：
  一、原告辦理民國（下同）八十三年度營利事業所得稅結算申報時，申報全年所得
      額虧損一、○四一、四七八元。
  二、被告機關核定時，則依帳證查證，認定原告當年度所得額為一、四一九、○九
      四元，應補稅額三四四、七四八元。
  三、原告不服上開核定中有關利息支出遭剔除之部分而申請復查，但復查結果未獲
      變更，提起訴願亦遭駁回，原告因此提起本件行政訴訟。
貳、兩造訴訟上之聲明：
  一、原告部分：
      求為判決撤銷原處分及訴願決定。
  二、被告部分：
      求為判決駁回原告之訴。
參、兩造之爭點：
  一、原告部分：
    Ａ、八十二年四月十九日原告向台灣銀行永和分行申貸之一千七百萬元借款，是
        否營業所必需？在八十三年一月至十二月間所支出之利息應否予認定？
      １、被告主張依營利事業所得稅查核準則第九十七條第二款、第十一款及第十
          八款之規定，因非營業所必須之借款利息，自得不予認定云云。
      ２、然查所得稅法第三十條規定：利息其應在本營業年度內負擔者，准予減除
          。又施行細則第三十三條僅規定，應於帳簿內載明債權人之真實姓名、地
          址。又準則第九十七條第十一款規定：營利事業所向金融業借款，其利息
          支出之認定，以使用該事業名稱所借入之款項為限。換言之第十一款之規
          定乃第二款之特別規定，自應優先適用。
      ３、行政訴訟法第一百三十六條規定，除本法有規定者外，民事訴訟法第二百
          七十七條之規定於本節準用之。此乃舉證責任之規定，換言之，原告僅須
          舉證該一千七百萬元是用公司名義借款；並是營業上之支出即可！如能證
          明後，自應由被告舉證原告之八十三年度銀行利息支出並非如此即須舉證
          該年度利息不實或與一千七百萬元無關？或是並非營業上之支出方可！
      ４、查八十二年四月十九日原告向台灣銀行永和分行貸得一千七百萬元（原證
          四第二紙），依原證三之授信申請書、台銀行稿，及放款借據，均足以證
          明是以原告公司名義向金融業借款，即已符合準則第九十七條第十一款之
          規定。
      ５、同規則第十八款第一點規定支付金融業利息，為金融業之結算單或證明書
          ，原告亦於原證六提出台銀之放款收回登錄單二十張為證。顯已符合。
      ６、又原告在八十二年三月三十一日申報之八十一年度營利事業所得稅結算申
          報書（原證一）第二紙之資產負債表，算至八十一年十二月三十一日，公
          司現金為一二九、一九八元，銀行存款九四、二九三元；但編號2112有銀
          行借款債務一一、０００、０００元、編號2192股東往來債務四、九七０
          、０００元，合計當時債務有一五、九七０、０００元待處理，資金僅二
          二０、０００元，加上第一頁該年度虧損額二、二二三、八０四元，故八
          十二年四月十九日向銀行借款一七、０００、０００元，清償該債務後仍
          有一、０三０、０００元為周轉金，顯屬營業所必需之借款。而清償前借
          款一一、０００、０００元，有原證五在四月二十日匯款華南銀行雙和分
          行支票存款帳戶內為證，另同日支票六、０００、０００元付給股東王建
          衛清償前借款四、九００、０００元，餘額作為店面裝潢之用。
      ７、再印證八十三年五月五日原告申報八十二年度營利事業所得稅結算申報書
          （原證二請參照）後，第二紙之資產負債表，算至八十二年十二月三十一
          日，公司現金為二八０、二四四元，銀行存款二、二０二、三００元；而
          編號2112只有銀行借款債務一七、０００、０００元、至編號2192股東往
          來債務四、九七０、０００元已空白，甚至該年度從八十一年度虧損二百
          二十二萬餘元變成全年八十二年度所得額為一一、六九一元，故此一向銀
          行借款清償公司以前借款，乃屬營業所必需。
      ８、此外先前向華銀借款一一、０００、０００元及股東往來四、九００、０
          ００元部份，在八十一年度之一一、０００、０００元借款申報及股東往
          來申報，甚至當年所支出之利息一百零二萬餘元在當年無意見（編號46利
          息支出一、０二四、四七一元），該年度營利事業所得稅也沒被查定補稅
          ，已確定；八十二年度亦同。故原告之舉證完成，被告則僅推稱該案早年
          是抽查，沒有查明，不表示沒有問題云云，但無舉證以實其說。故原告之
          訴有理由。
    Ｂ、至於為何原告公司八十二年四月十九日借款一千七百萬元，八十二年度申報
        所得稅時，利息僅支出十三萬四千四百三十五元，此一疑問部份。查：
      １、原證六附件二至九足證繳銀行利息是九十九萬四千九百七十三元，尚不包
          括前三個月付予華南銀行之利息，故申報書確實就此有錯誤。
      ２、但本公司之會計帳簿及所得稅申報乃委由建豪會計師事務所處理，被告亦
          確認。每年均有將憑證交予黃建豪會計師據以申報，到底是漏失少報，還
          是會計師為美化帳面少報，原告不知情，少報乃不利於原告，因得銷之費
          用少，於被告無害，故如欲以此為原告借款不實之舉證，顯與事實不符。
    Ｃ、另外從原告原證一及原證二股本記錄從一百萬元增資為五百萬元部份，倘有
        增資為何須向銀行借款之疑問部份？查：
      １、八十一年度欠華南銀行雙和分行為一一、０００、０００元，又股東往來
          四、九００、０００元，八十一年度虧損二、二二三、八０四元。故八十
          二年四月十九日向銀行借款一七、０００、０００元，可以清理一千五百
          四十九萬元之前債，餘額作周轉金，至於增資則是八十二年十二月三十日
          申請，三十一日建設廳核准（原證七），時間在借款之後八個月，兩不相
          悖。
      ２、八十二年底原告公司擴張營業規模，年底增資四百萬元用以租廠房建立中
          央工廠，添購全自動化機器，後因景氣不好結束工廠撤回總店也仍在使用
          中（原證八），故不論是銀行借款或是八十二年底增資均用於營業上。
  二、被告部分：
    Ａ、按「．．．二、非營業所必需之借款利息，不予認定。十一、營利事業所向
        金融業借款，其利息支出之認定，以使用該事業名稱所借入之款項為限，．
        ．．。十八、利息支出之原始憑證如下：（一）支付金融業之利息，為金融
        業之結算單或證明書」為營利事業所得稅查核準則第九十七條第二款、第十
        一款及第十八款所明定。又「所謂營業所必需之借款利息，係指營業上無資
        金可供週轉而向他人借款之利息而言，如營業資金中尚有餘款足供營運之需
        時，即非營業所必需，其借款利息不予認定，並無不合。」復為行政法院七
        十二年判字第一五三六號著有判例。
    Ｂ、本件系爭利息支出原申報一、二○二、六○九元，原查以其一月二十二日利
        息支出金額一二四、四三一元，其中四八、一六六元係屬上期費用予以剔除
        ，另有關銀行貸款並未提供相關書面說明供核，遂予全數剔除。
    Ｃ、原告主張該筆利息支出乃係專為供商業週轉金使用，該筆貸款起始於八十二
        年度，總金額一千七百萬元，當時即依約全數投入營運資金之用云云。
    Ｄ、經查：
      １、原告八十二年度向臺灣銀行永和分行借入金額一七、○○○、○○○元，
          借款用途係約定為週轉金使用。而原告八十二年度營利事業所得稅結算僅
          申報利息支出一三四、四二五元，被告機關係依申報數認定在案。
      ２、本案復查時，原告出具臺灣銀行放款利息收據、放款借據及相關帳簿憑證
          等供核，經調查後發覺：
        ａ、原告八十二年及八十三兩年度營業收入分別為一七、三六三、四○五元
            及一七、九三四、六五三元，八十三年度收入較上期（八十二年度）僅
            成長百分之三。
        ｂ、且原告當年度（八十三年度）並無因銷貨產生之應收帳款或因進貨產生
            之應付帳款，亦未有購進資產設備之情事，僅期末存貨較上期增加三、
            二八一、九六三元（上期存貨15,440,393－本期存貨18,722,356 ）。
      ３、是以原告當年度之營業收入一七、九三四、六五三元足以支應其當年度進
          貨一○、○一六、九六二元、直接人工六六○、○○○元、製造費用一、
          七九九、○七八元及營業費用二、六四五、四○九元。
      ４、而原告亦無法說明其向外舉債之具體理由及資金確實之流向，並提示與營
          業有關之證明文件，依前揭規定，原告所借款項所生之利息，核屬非營業
          所必需，仍難據以認定。
    Ｅ、至原告主張：「該筆資金係用於清償原有之銀行融資一一、○○○、○○○
        元及股東往來四、九七○、○○○元，剩餘部分即行融入營運資金」一節。
        經查原告原有之銀行融資一一、０００、０００元及股東往來四、九七０、
        ０００元，其負債產生之原因為何，原告仍無法具體說明，其八十二年度雖
        有借貸之事實，卻用於償還非與業務相關之債務，並且無法提示與營業有關
        之證明文件，空言主張，核無足採。
    Ｆ、另原告所謂與銀行貸款簽約皆為「商業週轉金」一節，經查原告主要舉債係
        用於清償原有債務，該約定商業週轉金僅係單純借貸之名義，貸放款銀行亦
        無法得知其實際用途，遑論加以監督控制，是原告所借款項之實際用途難謂
        與實情相符，原告主張顯非事實，併予陳明。
    理  由
壹、兩造爭執之要點：
  一、本案原告辦理八十三年度營利事業所得稅結算申報時，在費用部分曾申報利息
      支出一、二０二、六０九元。
  二、被告機關則全數剔除上開利息支出，剔除之理由則為：
    Ａ、其中之四八、一六六元屬上期費用。
    Ｂ、其中之一、一五四、四四三元雖有支出，但不能證明為「營業所必需」，依
        「收入成本（配合）原則」，無法列為營業費用。
  三、現原告僅對其中「一、一五四、四四三元遭剔除」一事表示不服，而主張：
    Ａ、上開利息支出乃是當年度支付予台灣銀行永和分行之利息。
    Ｂ、因為原告在八十二年四月十九日向台灣銀行永和分行借款一七、０００、０
        ００元，所以在八十三年度間必須支付上開一、一五四、四四三元之利息予
        台灣銀行永和分行。
    Ｃ、而原告之所以會向台灣銀行永和分行借款一七、０００、０００元也是為了
        應付公司在八十二年間營運上之需要。因此在八十三年間支付上開八十二年
        間借款而生利息，當然也應解為公司營運之需。
    Ｄ、而八十二年間之所以要向台灣銀行永和分行借款以供營運之需，乃是因為當
        時：
      １、已往已因營運之需，曾向銀行借款一一、０００、０００元，又向股東借
          款四、九七０、０００元，所以截止八十一年十二月三十一日為止，原告
          有上開二筆鉅額負債。
      ２、原告乃採「借新還舊」之財務手段，於八十二年四月十九日向台灣銀行永
          和分行借款一七、０００、０００元，清償上開欠款，並以餘款供營業周
          轉之用。
    Ｅ、因此被告機關不能採取「鋸箭式」的觀點，只以「在原告的營業活動中，營
        業收入均為現金，而八十三年間既無（銷貨所生之）應收帳款，也無（進貨
        所生之）應付帳款產生，也沒有購進資產設備，存貨增加也有限」，即謂原
        告在營業活動中沒有舉債之必要，進而謂因舉債所支付之利息「非營業所必
        需」。
  四、是以本案之爭點僅集中在「原告於八十三年間支付予台灣銀行永和分行之利息
      ，是否為其營業上所必需之支出」一節而已。
  五、至於原告起訴時曾懷疑「本案之核課處分是否已逾核課期間」一節，在經本院
      調查後，確定核課時點為八十七年間，距離本案申報日（八十四年四月十七日
      ）尚不滿五年，因此並無此問題存在，而原告亦同意不再爭執此一爭點，爰在
      此併予敘明之。
貳、本院之判斷：
  一、有關所得稅法上客觀證明責任之配置：
    Ａ、按在所得稅爭議案件，有關稅基所得之證明責任，依行政訴訟法上之「客觀
        證明責任分配原則」（這裏不用「舉證責任」一語，是因為考慮到行政訴訟
        法要求法院有職權調查之義務，但即使法院有職權調查之義務，在調查途徑
        已窮盡之情況下仍然有證明責任之客觀分配法則存在，以決定案件之勝負）
        ，應為以下之配置：
      １、有關所得加項之收入，屬於稅捐債權發生之要件事實，應由「稅捐稽徵機
          關」終極負擔「事證不明」之不利益（意即果經法院職權調查後，納稅義
          務人是否有此筆加項收入存在，仍處於真不明之情況時，稅捐稽徵機關即
          不得將此筆收入計入納稅義務人之所得項內），除非基於法律之規定，或
          者基於有法律明確授權之法規命令，容許「推計課稅」，才會「弱化」稅
          捐稽徵機關對待證事實之證明強度，而實質上課予納稅義務人反證證明「
          加項收入存在具有真偽不明之情況，而且此等情況之真偽不明有極高程度
          的概然性」。以上所述客觀證明責任之「弱化」，屬於法理原則之例外情
          況，必須有其規範上正當性，方得許可。
      ２、而有關所得減項之成本及費用，因屬稅捐債權減縮或消滅之要件事實，則
          應由「納稅義務人」終極負擔「事證不明」之不利益。換言之，如果經法
          院職權調查後，納稅義務人是否有此筆減項費用存在及其費用之多寡，仍
          處於真不明之情況時，稅捐稽徵機關具有「決定是否接受此筆支出（或多
          少金額之支出），將之列為所得減項」之認定權限。且此種權限之限制，
          應僅受「行政自我拘束原則」或行政法理之其他「一般法律原則」而已。
        ａ、而成本費用之證明，在營利事業所得稅之情形，基於「收入成本配合原
            則」，又可分為二個層次來討論。
        ｂ、在第一層次上要先證明確有「金錢（或可以金錢評估計價之財物、勞務
        ）支出」之事實存在。
        ｃ、在第二層次上則要證明該等支出與收入之取得具有關連性。
          I、在營利事業分別有「課稅收入」與「免稅收入」，而稅捐稽徵機關與
              納稅義務人間又對特定費用之歸屬對象發生爭議時：
            (1)、納稅義務人對「費用歸於課稅所得項下」一事負客觀證明責任。
            (2)、稅捐稽徵機關對「費用歸於免稅所得項下」一事負客觀證明責任。
            (3)、如果雙方之舉證活動均無法滿足「客觀證明責任」之要求，或者某
                些費用在本質上無法從事實層面予以區隔（例如總管理處的人事費
                用或者辦公室之水電費），則必須在法規範之層次予以解決（當然
                如果實證法對此沒有規定，馬上就涉及「稅捐法定原則」下的「法
                源論」問題，即稅捐法上是否容許法律漏洞的補充﹖若許可補充，
                何一機關或組織有權補充﹖因漏洞補充所創造之法規範，在稅捐法
                定原則」下是否為適格之法規範﹖等等一連串之課題，不過其與本
                案之爭點無關，在此不予詳述）。
          II、至於營利事業在當年度僅有單一之「課稅收入」時，納稅義務人也要
              證明上開特定金錢（或可以金錢評估計價之財物、勞務）支出與其營
              業活動具有關連性。不過在此也應特別說明的是：
            (1)、雖然現行所得稅法制原則上採「週期稅制」，但是週期稅制之設計
                純粹是基於稽徵技術之考慮，並不能因為稽徵技術之考量而忽略了
                量能課稅原則或實質課稅原則之實踐。
            (2)、因此特定年度之費用支出是否為營業上所必需，當然也不能僅以特
                定年度之營業情況為準，應該打破曆年制之觀念限制，從企業持續
                經營之角度來作決定，在這個觀點下，本院同意原告之見解，承認
                特定費用支出是否為業務之所須，不應侷限於費用產生年度之企業
                營業現狀，而應向前回溯，整體觀察。
  二、在上開客觀證明責任配置之法理基礎下，本案經本院依職權調查後，認為原告
      未盡其客觀證明責任，自應承當「事證不明」之不利益，從而被告機關以原告
      無法證明「上開利息支出與業務活動之關連性」，而否准原告將該筆利息支出
      一、一五四、四四三元列為當年度之營業費用於法無違，茲將判斷理由說明如
      下：
    Ａ、導致原告此部分利息支出之借款本金，發生於八十二年四月十九日，而借款
        原因原告主張是「借新還舊」，主要用以清償原告截至八十一年十二月三十
        一日為止之銀行欠款一一、０００、０００元以及股東往來欠款四、九七０
        、０００元，餘款一百餘萬元才供八十二年度營業之需。
    Ｂ、此時若原告仍主張上開一七、０００、０００元為營業所需，自應先證明上
        述舊有銀行借款一一、０００、０００元以及股東往來借款四、九七０、０
        ００元本身也是供營業之用，才能謂其「對前述八十三年度之利息支出用於
        營業」一事已盡其客觀證明責任。但原告就此並未為任何證明，自難信其主
        張為真正。
    Ｃ、至於「借新還舊」後剩餘之一百餘萬元部分，經查：
      １、依原告所提之八十一年度及八十二年度之資產負債表及損益表所載，二年
          間原告的營業收入並無顯著之變化，雖然存貨增加了三百餘萬元，但資產
          設備本身並無增加。
      ２、另外原告又在八十二年度增資四百萬元，以其增資金額與增加之存貨相較
          ，原告也無借款購入存貨之必要。
      ３、原告在本院審理中雖謂：「該增資四百萬元是八十二年十二月三十一日間
          完成增資手續，增資款則作為購買機器設備之用」云云，但如其所言屬實
          ，應該在八十三年度之資產負債表上反映，可是比較原告八十二年度與八
          十三年度之資產負債表上之固定資產，一樣沒有變化，由上可見原告所言
          不實。
      ４、因此該筆款項（約一百餘萬元）一樣難謂「已證明供原告營業之需」。
    Ｄ、另外原告一直謂：「八十二年度損益表中有關利息支出之金額記載有誤」云
        云，其似乎暗示原告八十一年度至八十三年度之財務報表（資產負債表及損
        益表）並無法核實反應原告之營業現狀，而有意要求法院跳過帳簿，直接以
        原告憑證為調查證據之對象，在此本院亦須附帶指明：
      １、基於上述理由，原告八十二年度損益表上之利息支出記載，是否與實情相
          符，對本案之勝負判斷已不生影響。
      ２、其次，原告既然為營利事業，得以享有自然人在所得稅法制上所無法享有
          的優惠，當然也應同時履行所得稅法對營利事業所課予之設帳義務，這樣
          權利義務才能均衡，如果以往報稅所用資產負債表及損益表之記載，事後
          均可隨意推翻，則稅捐稽徵機關是否也應以原告帳證無法勾稽為由，逕行
          推計﹖明乎此即可知悉原告此等主張，在證據法則上難謂有據。
參、綜上所述，本件原處分於法無違，訴願決定予以維持亦無錯誤，原告訴請撤銷為
    無理由，應予駁回。
據上論結，本件原告之訴為無理由，爰依行政訴訟法第九十八條第三項前段，判決如
主文。
中      華      民      國    九十三    年      三      月     十二     日
                                  臺北高等行政法院 第  五  庭
                                          審 判 長 法  官  張瓊文
                                                   法  官  黃清光
                                                   法  官  帥嘉寶
右為正本係照原本作成。
如不服本判決，應於送達後二十日內，向本院提出上訴狀並表明上訴理由，如於本判
決宣示後送達前提起上訴者，應於判決送達後二十日內補提上訴理由書（須按他造人
數附繕本）。
中      華      民      國    九十三    年      三      月     十二     日
                                                    書記官  蘇亞珍
